【裁判字號】    99,訴,374
【裁判日期】    990512
【裁判案由】    履行契約
【裁判全文】
臺灣臺北地方法院民事判決               99年度訴字第374號
原      告  甲○○
訴訟代理人  張皓帆律師
被      告  第一商業銀行股份有限公司
法定代理人  陳裕璋
訴訟代理人  李宜光律師
複  代理人  王藹芸律師
上列當事人間請求履行契約事件，本院於民國99年3 月23日言詞
辯論終結，判決如下：
    主  文
原告之訴及假執行之聲請均駁回。
訴訟費用由原告負擔。
    事  實  及  理  由
一、原告主張：被告斗六分行職員即訴外人林淑蘭於民國96年9
    月間，向原告推銷金融商品「2 年期『食全十美』美元計價
    保本連動債」（下稱系爭連動債），強調系爭連動債為保本
    型商品，並無風險，至98年10月13日將可獲得百分之百原始
    投資本金償還。原告經林淑蘭再三慫恿，遂於96年9 月19日
    投資美金10萬元購買系爭連動債。詎被告於97年9 月17日通
    知原告，表示因系爭連動債發行機構美國雷曼兄弟公司（下
    稱雷曼兄弟）將申請破產保護程序，原告所投資之美金10萬
    元將無法如期獲得償付。原告自此始知被告係施用詐術締約
    ，故以本件起訴狀繕本之送達為撤銷上開締約之意思表示，
    上開契約既經撤銷，被告自應返還美金10萬元。又被告管理
    不當致信託財產發生損害，亦應負擔損害賠償責任。爰基於
    民法第92條第1 項、第179 條法律關係，或信託法第23條法
    律關係擇一請求。聲明：（一）被告應給付原告美金10萬元
    ，及自起訴狀繕本送達翌日起至清償日止，按年息百分之5
    計算之利息。（二）願供擔保請准宣告假執行。
二、被告則以：系爭連動債由雷曼兄弟發行並擔任保證機構，被
    告僅係受原告委託以信託資金投資系爭連動債之受託人，另
    對於系爭連動債之風險均已明白告知，且系爭連動債本身並
    無瑕疵，在契約有效期間皆依約配息，被告並無管理不當或
    違反信託本旨處分財產，更無詐欺締約情形等語，資為抗辯
    。聲明：（一）原告之訴駁回。（二）如受不利判決，願供
    擔保請准宣告免為假執行。
三、兩造不爭執事項：
（一）原告於96年9 月19日，透過被告斗六分行職員林淑蘭，委
      託被告投資購買由雷曼兄弟發行之系爭連動債，投資金額
      為美金10萬元，兩造並簽立特定金錢信託投資連動債券產
      品說明暨約定書。
（二）原告就系爭連動債，曾分別於97年1 月15日、同年4 月14
      日、同年7 月14日獲配息合計美金7,104.1 元。
（三）被告於97年9 月17日通知原告，表示因系爭連動債發行機
      構雷曼兄弟將申請破產保護程序，原告所投資之美金10萬
      元將無法如期獲得償付。
四、兩造爭執事項：（一）被告是否確實將原告投資金額購買系
    爭連動債並完成交割？原告基於民法第92條第1 項、第179
    條法律關係，主張撤銷上開締約之意思表示，並請求被告返
    還美金10萬元，有無理由？（二）原告基於信託法第23條法
    律關係，主張被告應負擔損害賠償責任，請求被告返還美金
    10萬元，有無理由？
（一）被告是否確實將原告投資金額購買系爭連動債並完成交割
      ？原告基於民法第92條第1 項、第179 條法律關係，主張
      撤銷上開締約之意思表示，並請求被告返還美金10萬元，
      有無理由？
  1.按被詐欺而為意思表示者，依民法第92條第1 項之規定，表
    意人固得撤銷其意思表示，惟主張被詐欺而為表示之當事人
    ，應就此項事實負舉證之責任。最高法院著有44年台上字第
    75號判例要旨可資參照。
  2.經查，被告接受原告委託投資系爭連動債，投資金額為美金
    10萬元，原告並曾分別於97年1 月15日、同年4 月14日、同
    年7 月14日獲配息合計美金7,104.1 元等情，為兩造所不爭
    執，業如前述，並有特定金錢信託投資連動債券產品說明暨
    約定書、信託登錄單、基金現金配息歷史資料查詢在卷可按
    ，堪可認定。可認被告既將原告投資系爭連動債之資料登錄
    於存摺中，復於雷曼兄弟上開信用事件發生前，均依約配息
    予原告，則被告確將原告投資金額購買系爭連動債並完成交
    割，應無可疑。是本院自難僅憑原告空言所稱：否認被告將
    投資金額購買系爭連動債並完成交割云云，即認原告此部分
    主張為真實。況原告再主張係遭林淑蘭詐欺締約云云，固提
    出光碟譯文為證。惟查，縱認該光碟譯文之內容係屬真實，
    充其量亦僅係事發之後原告與被告副理、臺南區經理、職員
    林淑蘭討論系爭連動債後續和解及賠償事宜，尚難資以證明
    原告締約時有遭詐欺之事。且查，系爭連動債契約所附特定
    金錢信託投資連動債券產品說明暨約定書中第四條（五）信
    用風險後段載明：「委託人須承擔本債券發行或保證機構之
    信用風險；而『信用風險』之評估，端視委託人對於債券發
    行或保證機構之信用評等價值之評估：亦即本債券之發行條
    件係由發行或保證機構所承諾，而非受託人之承諾或保證」
    等語、第六條前段載明：「受託人僅就受託信託資金進善良
    管理人之注意，不復則債券發行之本金及利息到期償付之違
    約風險」等語。均徵被告於原告締約時，已將委託購買系爭
    連動債之風險揭露。是本院自無由認定原告締約時有遭被告
    詐欺之事。此外，原告復未提出其他證據資料證明確遭被告
    詐欺締約之事實。則依舉證責任分配之法則，自無法為有利
    於原告之認定。從而，被告既已將原告投資金額購買系爭連
    動債並完成交割，而原告亦無法舉證就系爭連動債締約時有
    遭被告詐欺之事，則其訴請撤銷締約之意思表示，並請求被
    告返還美金10萬元，自屬無據，無法採認。
（二）原告基於信託法第23條法律關係，主張被告應負擔損害賠
      償責任，請求被告返還美金10萬元，有無理由？
    1.按受託人因管理不當致信託財產發生損害或違反信託本旨
      處分信託財產時，委託人、受益人或其他受託人得請求以
      金錢賠償信託財產所受損害或回復原狀，並得請求減免報
      酬。信託法第23條定有明文。
    2.又查，被告已將原告投資金額購買系爭連動債並完成交割
      乙情，業已述之如前。可認被告確按原告信託本旨處分信
      託財產。再查，原告無法取回委託購買系爭連動債之投資
      美金10萬元，係因發行機構雷曼兄弟申請破產保護程序所
      致（被告並非系爭連動債發行機構，亦未保證償還），並
      非被告管理不當所致。已徵原告主張所受損害與被告間並
      無因果關係存在。再查，參酌被告亦已將系爭連動債風險
      揭露，同如前述，益徵尚難認被告有何管理不當之處。此
      外，原告復未舉證證明被告有管理不當致信託財產發生損
      害或違反信託本旨處分信託財產之事。則依舉證責任分配
      之法則，本院亦難採認原告此部分主張。是原告基於信託
      法第23條法律關係，主張被告應負擔損害賠償責任，請求
      被告返還美金10萬元，仍屬無據，不可採信。
五、綜上，原告基於民法第92條第1 項、第179 條法律關係，或
    信託法第23條法律關係，擇一訴請被告給付美金10萬元，及
    自起訴狀繕本送達翌日起至清償日止，按年息百分之5 計算
    之利息，均無理由，應予駁回。又原告之訴既經駁回，其假
    執行之聲請亦失所附麗，應併予駁回。
六、本件事證已臻明確，兩造其餘攻擊防禦方法及所提證據，核
    與本件判決結果不生影響，爰不另一一論述，併予敘明。
七、結論：本件原告之訴為無理由，依民事訴訟法第78條，判決
    如主文。
中    華    民    國    99    年    5     月    12    日
                  民事第二庭    法  官  黃呈熹
以上正本係照原本作成
如對本判決上訴，須於判決送達後20日內向本院提出上訴狀
中    華    民    國    99    年    5     月    12    日
                                書記官  傅美蓮

司法院資訊處製作；財團法人民間司法改革基金會備份。
